【裁判字號】    97,上易,250
【裁判日期】    970424
【裁判案由】    背信
【裁判全文】
臺灣高等法院刑事判決                 97年度上易字第250號
上  訴  人  臺灣板橋地方法院檢察署檢察官
被      告  乙○○
選任辯護人  吳奎新律師
上列上訴人因被告背信案件，不服臺灣板橋地方法院95年度易字
第2272號，中華民國96年11月30日第一審判決（起訴案號：臺灣
板橋地方法院檢察署95年度偵字第19635號），提起上訴，本院
判決如下：
    主  文
原判決撤銷。
乙○○為他人處理事務，意圖為自己不法之利益，及損害本人之
利益，而為違背其任務之行為，致生損害於本人之財產，處有期
徒刑壹年，減為有期徒刑陸月，如易科罰金，以銀元參佰元即新
臺幣玖佰元折算壹日。
    事  實
一、乙○○明知位於臺北縣板橋市○○路○段553巷20弄2之4號之
    房地（地號：臺北縣板橋市○○○段39之54號；建號：臺北
    縣板橋市○○○段4453號，下稱系爭房地）係甲○○所有，
    僅因其信用不佳，無法以上開房地貸款，遂於民國93年6 月
    29日，透過乙○○，將該房地信託登記予丁善後，由丁善出
    名為板信商業銀行股份有限公司（下稱板信銀行）設定抵押
    權，而代甲○○向板信銀行貸得新臺幣（下同）150 萬，貸
    款利息則由甲○○負責繳納，嗣於93年年底，丁善拒絕再繼
    續借名，故其乃受甲○○之委託，將該房地改信託登記至其
    名下，由其為臺中商業銀行股份有限公司（下稱臺中商銀）
    設定抵押權後，代甲○○向臺中商銀貸款150 萬，以清償板
    信銀行之債務，貸款利息亦由甲○○負責繳納，為受甲○○
    委託處理事務之人，竟意圖為自己不法之利益，及損害本人
    之利益，於完成上開房地之信託登記後，於93年12月1 日為
    臺中商銀設定抵押權，向臺中商銀貸款320萬元，將其中之1
    50萬元清償予板信銀行以塗銷板信銀行之抵押權登記後，取
    得170萬元之不法利益，其後於94年9月19日，復將該房地擅
    自出售予不知情之簡永翰，取得價金420 萬之不法利益，而
    以此違背任務之行為，致生損害於甲○○之財產。
二、案經甲○○訴由臺灣板橋地方法院檢察署檢察官偵查起訴。
    理  由
一、證據能力：按被告以外之人於審判外之陳述，雖不符前4 條
    之規定，而經當事人於審判程序同意作為證據，法院審酌該
    言詞陳述或書面陳述作成時之情況，認為適當者，亦得為證
    據。當事人或辯護人於法院調查證據時，知有第159條第1項
    不得為證據之情形，而未於言詞辯論終結前聲明異議者，視
    為有前項之同意。刑事訴訟法第159條之5定有明文。本案被
    告及其辯護人於原審準備程序及本院審理中對於檢察官所提
    書證部分之證據能力均表示「沒意見，同意有證據能力」，
    且本案言詞辯論終結前，被告乙○○及其辯護人並未爭執於
    審判外之書面陳述，無證據能力，揆諸上開規定，應認被告
    已同意上開各該證據方法得作為證據，而本院審酌上開各該
    證據均非非法取得之證據，並無證據力明顯過低之情形，復
    經原審於審判期日及本院審理中就上開證據依法進行調查、
    辯論，依法自有證據能力，合先敘明。
二、訊據被告堅決否認有上揭犯行，於原審辯稱：系爭房地本來
    信託登記在證人丁善名下，因為後來告訴人甲○○有遲繳貸
    款利息之情形，證人丁善怕影響其信用，不願再借名，告訴
    人甲○○才委託我辦理系爭房地之登記，我完成系爭房地登
    記後向臺中商銀辦理貸款所得款項170 萬元，有陸續交給告
    訴人甲○○，且我當初與告訴人甲○○有約定，告訴人三個
    月內要將系爭房地移轉登記回去，後來拖了半年告訴人均未
    辦理，我因為沒有辦法繳貸款，又找不到告訴人，為了免除
    貸款之壓力才委託證人張中鶴出售系爭房地，且委託證人張
    中鶴出售系爭房地乙情，也有告知告訴人甲○○，後來告訴
    人也有與證人張中鶴聯繫，且系爭房地實際出售價錢是420
    萬元，雖買賣契約是寫680 萬元，但是為了向銀行貸款成數
    能高一點，嗣系爭房地向銀行貸得580萬元，張中鶴有匯100
    萬元給我，這100 萬元應算是我的，因為之前我已經跟告訴
    人講好，系爭房地如果到時候沒有過戶回去，就任由我處置
    ，故系爭房地就算是我的，所以房子賣掉剩下的錢也是我的
    ，這100萬元我大概用掉了幾10萬元等語。嗣又於本院97年4
    月10 日審理中辯稱：買賣剩下的100萬元是告訴人的，因為
    他換手機，我找不到告訴人，後來我就收到法院的訴訟通知
    了等語。
三、惟查：
  (一)被告乙○○於95年1月7日94年度交查字第2160號詢問筆錄辯
    稱：（問：房子是你向丁善買的？）對，當時丁善是所有權
    人。（問：買賣價格為何？有無買賣契約？）新臺幣（下同
    ）400萬，我貸款320萬元，買賣契約我沒有留。（問：你有
    無在94年9月19 日再把系爭房地賣給簡永翰？）對，是我賣
    的沒錯，我只知道是以實際貸款金額580 萬元賣給簡。（問
    ：你轉賣系爭房地，有無經過告訴人的同意？）我不了解為
    什麼還要經過告訴人的同意，我只是單純向丁善買房地而已
    。（問：93年12月1 日，告訴人有無告知你要借用你的名義
    將系爭房地登記在你的名義？）沒有。（問：房地確實是你
    與丁善買的？）沒錯。其後，被告於95年9月22 日95年度偵
    字第19635號詢問筆錄辯稱：（問：甲○○是否於93年12月1
    日將其不動產信託登記於你名下？）因甲○○還要借款，丁
    善不願繼續登記於其名下，後來甲○○拜託我將房子登記於
    我名下，但甲○○係將房子賣給我。（問：甲○○以多少價
    金賣你？）300 餘萬元，我陸續幫他繳銀行貸款及給他現金
    ，但並無匯款。（問：有無可能甲○○當初並無將房屋賣予
    你之意思？）不可能。（問：甲○○為何將房屋賣予你？）
    甲○○缺錢，無力繳納貸款等因素。綜上，被告先是辯稱向
    丁善購買系爭房地，而後又改稱係向告訴人購買系爭房地，
    並辯稱將系爭房地出售予簡永翰，不需經過告訴人同意。然
    俟被告遭起訴後，竟又改稱告訴人確實將系爭房地信託登記
    予伊名下，且提出證人劉學文、陳柏勳、張中鶴及簡永翰到
    庭證稱告訴人有同意被告出售系爭房地等情。是被告供述前
    後不一，在冗長之偵查階段，被告從不承認信託登記房地之
    事，且從未提及證人劉學文等人，嗣在原審準備程序期間，
    始承認告訴人確實將系爭房地信託登記予伊名下，且聲請傳
    喚證人劉學文等人證稱告訴人有同意被告出售系爭房地云云
    。
  (二)經查，告訴人始終否認有授權同意被告出售上開系爭房地，
    且出售上開系爭房地對告訴人權益影響甚鉅，苟告訴人有同
    意授權被告出售上開系爭房地，依一般商業交易習慣，亦應
    由告訴人先約定出售上開系爭房地買賣價金之底價範圍始合
    乎常情。況證人劉學文、陳柏勳、張中鶴及簡永翰等人，或
    為被告之朋友，或為被告之同事，或為出售系爭房地後皆有
    分得利益，渠等之證詞，顯有不實，被告應係臨訟始與證人
    劉學文等人串供，足見證人劉學文、陳柏勳、張中鶴及簡永
    翰等人之證詞，明顯違反證據法則及經驗法則，其等之供述
    ，應均不足採信。又證人劉學文於原審作證時證稱（問：為
    何告訴人的錢要保管在被告那邊？）當初是告訴人向丁善借
    名，後來丁善要求過回去，是因為告訴人都沒有按期繳付貸
    款，信用受影響，被告怕發生相同的情形，所以要求銀行貸
    款下來的錢放在被告那邊，有需要用到的時候，被告再領給
    告訴人。惟查，告訴人將系爭房地信託登記在丁善名下時，
    以丁善名義向板信商業銀行貸款之150 萬元借款，並無遲延
    支付本息之情形，此有附件即板信商業銀行作業部95年5 月
    26日板信作業字第0958070643號函可稽，由此可證，證人劉
    學文之證詞，並不實在。另被告於偵查中自承：（問：你轉
    賣系爭房地，有無經過告訴人的同意？）我不了解為什麼還
    要經過告訴人的同意，我只是單純向丁善買房地而已，亦與
    證人劉學文在原審證稱（問：當時被告為何要把房子賣掉？
    ）當時被告跟告訴人約好，說半年就把房子登記回去，過了
    半年告訴人沒有辦理，被告就要把房子賣掉，告訴人說好之
    證詞不符，亦核與被告所辯不符。又證人劉學文於原審審理
    時結證稱：「（問：板橋市○○路的房子本來是登記丁善的
    名下，後來登記被告徐名下，這件事情你是否清楚？）知道
    。（問：原來是登記丁善名下，為何會登記在被告的名下？
    ）因為告訴人拜託丁善當房子的名義人去跟銀行借款，後來
    時間太久，丁善怕影響他的信用，請告訴人找別人，後來告
    訴人就找被告徐。（問：房子到被告的名下借多少錢？）32
    0 萬元。（問：錢的流向為何？）一部分是清償丁善之前借
    的，後來是告訴人向被告伸手要錢，被告就領給他。（問：
    你記憶中有幾筆？）剛過到被告的名下就有1筆50 萬元，還
    有另外1筆10幾萬元，年底告訴人要辦生日要請大家，還有1
    筆30萬元說要借給一位長輩。這幾筆都是我跟被告去領的，
    我記得。（問：你有確定被告有把這些錢交給告訴人？）有
    ，我都有親眼看到。（問：除了上述這幾筆，還有裝潢的費
    用？）有，大概9萬3，還有一筆票換成現金，告訴人說他家
    一樓要裝潢，告訴人開票給裝潢師傅，對方嫌票期太久，告
    訴人打電話跟被告要錢，後來被告拿現金跟對方換支票。．
    ．．那邊裝潢很久了，我不知道有無付裝潢的錢，告訴人是
    以這個為理由跟被告拿10萬元。（問：除了這些你陳述外，
    告訴人有向被告徐拿錢？）斷斷續續，還有買家具1筆6萬元
    ，1筆4萬元，剩下零散我不記得。．．．（問：為何告訴人
    的錢要保管在被告那邊？）當初是告訴人向丁善借名，後來
    丁善要求過回去，是因為告訴人都沒有按期繳付貸款，信用
    受影響，被告怕發生相同的情形，所以要求銀行貸款下來的
    錢放在被告那邊，有需要用到的時候，被告再領給告訴人。
    」等語（見原審96年8月9日審理筆錄第29、30、31、36頁）
    ，亦與告訴人所舉證人丙○○於本院到庭證稱：「（問：證
    人告訴人家裏曾進行裝璜工程，請你處理？）是的。（問：
    裝璜工程你如何處理的？）水泥跟木作的都是我找的。水泥
    直接跟告訴人請款，木作是我帶去的，所以木工師傅對我，
    我負責收尾款。（問：木作是你帶去的，所以錢由你直接請
    款？）是的，木作部分由我直接跟告訴人請款。（問：泥作
    及水電呢？）泥作及水電部分，是直接跟業主請款，就是跟
    告訴人請款。（問：費用有無收到？）有。尾款我收到一張
    九萬左右的票。（問：木作部分一共多少錢？）尾款是八萬
    多快九萬左右。（問：全部工程呢？）要看才知道。（問：
    木工部分是收支票還是現金？）收支票。（問：有無兌現？
    ）我是負責收尾款。之前的錢，有部分是木工直接向業主請
    款，例如一些材料錢之類的，他們在施作的同時，就直接跟
    業主請款了。（問：你收的票有無兌現？）我之前就先把錢
    墊給木工了，所以收回來的票是我的，該張票我轉出去了，
    所以最後有無兌現我不清楚。（問：水電跟泥作部分的錢是
    否都有收到？）有，因為如果沒收到，他們會找我。（問：
    你剛才說票轉出去了，是否就是這張九萬三仟元的支票？）
    是的。（問：你做裝璜的地址？）我知道地點，是在板橋甲
    ○○家隔壁的巷子，但詳細地址忘了。（問：何時做的？）
    有一段時間了，約二、三年前。（問：你說九萬三的票轉出
    去了，你轉給誰？）轉給被告，因為其中三萬元是我之前跟
    劉學文借的，而我也有欠被告仲介費。（問：你何時轉票給
    被告？）不記得。（問：是否是發票日前一、二個月？）前
    一個月有。（問：是否是發票日還沒到，但是你缺錢，所以
    跟被告兌錢？）票有三萬要還劉學文，其他的就是欠被告的
    仲介費。（問：給被告票時，告訴人是否在場？）不在，只
    有被告跟劉學文在場。（問：聲請調查證據狀附的這幾張支
    票，是否也是你替告訴人裝璜的錢？）不是，泥作及水電部
    分，是師傅直接向業主請款，跟我沒有關係，我只知道木工
    的部分。」等語（見本院97年3月17 日審判程序筆錄）不盡
    相符，是證人劉學文等上開證詞並非真實，不能採信。
  (三)再者，證人簡永翰於原審審理時證稱：系爭房地買賣之實際
    價金為420 萬元，綽號「小瑋」之人說可以高貸，本件實際
    貸得580 萬元，伊實際未支付任何款項，後來伊取得50萬元
    等語（見原審96年8月9日審理筆錄第18至23頁）。又證人張
    中鶴於原審審理時亦稱：伊在德鴻國際商業有限公司從事房
    仲業，被告稱別人用他的名字貸款，繳息不正常，被告委託
    伊出售系爭房地，伊出售系爭房地係透過「小瑋」處理，被
    告同意以420萬元出售，配合中信房屋作價，契約寫680萬元
    ，貸得580萬元，扣除代償先前向銀行之貸款315萬元，取得
    265 萬元支票，存在伊員工李岳恩帳戶內，伊扣除所支付之
    相關費用，並扣除伊與被告間之借款，其中0000000 元匯給
    被告，所餘約140萬元拆成3份，其中「小瑋」、德鴻國際商
    業有限公司、簡永翰各1 份，簡永翰並無支付任何買賣價金
    ，在金融風暴之前，很多人都是用這種方式買房子，不用拿
    錢出來等語（見原審96年8月9日審理筆錄第43、44、49、50
    頁），並有證人丁善於偵查中、證人莊進益於原審民事法院
    之證述可資佐證，且有臺北縣板橋地政事務所電子謄本、上
    開房地於93年、94年間之所有權移轉暨抵押權登記申請書影
    本、板信銀行函送之貸款申請資料、交易明細及傳票影本、
    台中商銀函送之個人授信申請書、償還來源計畫、個人資料
    表、土地謄本、交易明細、買賣契約書、租賃契約書、匯款
    單、放款交易明細影本、不動產買賣契約書及收受款紀錄表
    、支票影本4 紙及被告於台中商銀之帳戶交易明細等附卷可
    稽。。足見被告明知告訴人甲○○並未同意伊將系爭房地出
    賣，亦知悉該房地之實際出賣價格與簽約價格不同，竟基於
    意圖為自己不法之利益及損害本人之利益，仍為幫助張中鶴
    、簡永翰等人向銀行取得高額貸款，而圖自己可以在其中分
    得100 萬元之利益，乃將告訴人信託登記在被告名下之房地
    賤價出賣，致使告訴人受有損害之犯行甚明。綜上所述，被
    告上開所辯均屬圖卸刑責之詞，應均不足採。被告上揭罪證
    明確，犯行洵堪認定，應依法論科。
四、按被告行為後，刑法業於94年2月2日修正公布，95年7月1日
    施行，修正後刑法第2條第1項規定：「行為後法律有變更者
    ，適用行為時之法律。但行為後之法律有利於行為人者，適
    用最有利於行為人之法律。」修正前刑法第33條第5 款規定
    ：「罰金：一元以上。」而被告行為時之刑法罰金刑，罰金
    罰鍰提高標準條例第1 條前段規定，已就其原定數額提高為
    10倍即銀元10元以上，而依現行法規所定貨幣單位折算新臺
    幣條例第2 條規定，計算結果即為新臺幣30元以上。修正後
    刑法第33條第5 款規定：「罰金：新臺幣一千元以上，以百
    元計算之。」修正前刑法第41條第1 項前段規定：「犯最重
    本刑為五年以下有期徒刑以下之刑之罪，而受六個月以下有
    期徒刑或拘役之宣告，因身體、教育、職業、家庭之關係或
    其他正當事由，執行顯有困難者，得以一元以上三元以下折
    算一日，易科罰金。」又被告行為時之易科罰金折算標準，
    修正前罰金罰鍰提高標準條例第2 條前段（現已刪除）規定
    ，就其原定數額提高為100倍折算1日，是被告行為時之易科
    罰金折算標準，應以銀元100元以上300元以下折算1 日，經
    折算為新臺幣後，應以新臺幣300元以上900 元以下折算1日
    。修正後刑法第41條第1 項前段則規定：「犯最重本刑為五
    年以下有期徒刑以下之刑之罪，而受六個月以下有期徒刑或
    拘役之宣告者，得以新臺幣一千元、二千元或三千元折算一
    日，易科罰金。」比較新舊法修正之結果，新法之規定非有
    利於被告，應依刑法第2條第1項前段之規定，對被告上揭犯
    行適用行為時之法律論處。又刑法施行法增訂第1條之1，於
    95年6月14日經總統公布，並自同年7月1日起施行，第1條之
    1規定，中華民國94年1月7 日刑法修正施行後，刑法分則編
    所定罰金之貨幣單位為新臺幣；94年1月7日刑法修正時，刑
    法分則編未修正之條文定有罰金者，自94年1月7日刑法修正
    後，就其所定數額提高為30倍，但72年6月26日至94 年1月7
    日新增或修正之條文，就其所定數額提高為3 倍，其中就刑
    法第342條所定罰金數額提高為30 倍。惟該條之規定實際上
    對刑法罰金最高刑並無變更，毋庸依修正後刑法第2條第1項
    之規定，比較新舊法之適用，應逕行適用刑法施行法第1 條
    之1之規定即可。
五、核被告所為，係犯刑法第342條第1項之背信罪。原審疏未詳
    查，以不能證明被告犯罪諭知被告無罪，依上所述，自有未
    合。檢察官上訴意旨以被告應構成犯罪，指摘原判決不當為
    有理由。原判決既有上揭可議之處，自仍應由本院將原判決
    予以撤銷改判。審酌被告並無前科、品行尚稱良好、智識程
    度、犯罪之動機、目的、手段、所生之危害，犯罪後仍飾詞
    狡辯矢口否認犯行等一切情狀，量處如主文所示之宣告刑，
    惟被告犯罪時間係於96年4月24 日以前，所犯之罪符合中華
    民國96年罪犯減刑條例第2條第1項第3 款之減刑條件，爰依
    該條例第2條第1項第3 款、第7條、第9條之規定，於判決主
    文同時諭知減其宣告刑二分之一之減得之刑，並諭知如易科
    罰金之折算標準，以示懲儆。
據上論斷，應依刑事訴訟法第369條第1項前段、第364條、第299
條第1項前段，刑法第2條第1項前段、第342條第1 項、修正前刑
法第41條第1 項前段，刑法施行法第1條之1，修正前罰金罰鍰提
高標準條例第2條，現行法規所定貨幣單位折算新臺幣條例第2條
，中華民國96年罪犯減刑條例第2條第1項第3 款、第7條、第9條
，判決如主文。
本案經檢察官沈世箴到庭執行職務。
中    華    民    國    97    年    4     月    24    日
                    刑事第八庭  審判長法  官  鄭文肅
                                      法  官  張明松
                                      法  官  楊貴志
以上正本證明與原本無異。
不得上訴。
                                      書記官  陳菊珍
中    華    民    國    97    年    4     月    24    日
附錄：本案論罪科刑法條全文
中華民國刑法第342條（背信罪）
為他人處理事務，意圖為自己或第三人不法之利益，或損害本人
之利益，而為違背其任務之行為，致生損害於本人之財產或其他
利益者，處五年以下有期徒刑、拘役或科或併科一千元以下罰金
。
前項之未遂犯罰之。


司法院資訊處製作；財團法人民間司法改革基金會備份。
